【裁判字號】    98,上訴,175
【裁判日期】    980513
【裁判案由】    違反槍砲彈藥刀械管制條例
【裁判全文】
臺灣高等法院刑事判決                 98年度上訴字第175號
  上  訴  人  臺灣桃園地方法院檢察署檢察官
  被      告  甲○○
                      號
                      之8
                      （現另案於臺灣雲林監獄執行中）
  選任辯護人  陳宏模律師
上列上訴人因被告違反槍砲彈藥刀械管制條例案件，不服臺灣桃
園地方法院 97年度訴字第903號，中華民國97年11月11日第一審
判決（起訴案號：臺灣桃園地方法院檢察署 97年度偵字第10252
號），提起上訴，本院判決如下：
    主  文
上訴駁回。
    理  由
一、公訴意旨略以：被告甲○○明知獵槍為槍砲彈藥刀械管制條
    例所列管之物，未經許可，不得製造、持有，竟基於製造槍
    枝之犯意，於 95年12月間，在桃園縣復興鄉長興村6鄰中高
    遶15之 1號之老家內，利用其向友人購得之零件，自行製造
    獵槍1支後，放置在其上址居所內予以持有，嗣於97年4月13
    日下午 4時許，因其持上開獵槍恐嚇蔡岳樺（恐嚇部分業經
    判處罪刑確定），經蔡岳樺報警處理後，為警於同日晚上 7
    時30分許，持臺灣桃園地方法院核發之搜索票，前往甲○○
    位於桃園縣觀音鄉○○村○○街66號3樓之8居所搜索，當場
    查扣上開獵槍1支、工業用底火15顆、鋼珠1小包（50粒）等
    物，因認被告甲○○就此部分涉有槍砲彈藥刀械管制條例第
    8 條第1項之未經許可製造獵槍罪嫌云云。
二、按被告之行為不罰者，應諭知無罪之判決，刑事訴訟法第30
    1 條第1項定有明文。又 90年11月14日修正公佈之槍砲彈藥
    刀械管制條例第 20條第1項規定：「原住民未經許可，製造
    運輸或持有自製之獵槍或漁民未經許可，製造、運輸或持有
    自製之漁槍，供作生活工具之用者，處新台幣二萬元以下罰
    鍰，本條例有關刑罰之規定，不適用之。」，明定原住民未
    經許可，持有自製獵槍者，若係供作生活工具之用者，不適
    用本條例有關刑罰之規定，予以除罪化。
三、公訴人據以認被告甲○○涉犯上開罪嫌，無非係依被告甲○
    ○之供述、扣案之獵槍、桃園縣政府警察局槍枝初步檢視報
    告表、檢視照片4幀及內政部警政署刑事警察局97年5月21日
    刑鑑字第0970058545號鑑定書等為其主要論據。
四、訊據被告甲○○供承在上開時、地為警查獲之獵槍 1支為其
    所製造而持有之事實，並有該獵槍1支扣案可稽，而該扣案
    之土造獵槍經送請內政部警政署刑事警察局鑑定結果，認係
    土造長槍（槍枝管制編號：0000000000號），由具擊發機構
    之木質槍身及土造金屬槍管組合而成，擊發功能正常，可供
    擊發口徑0.27吋建築工業用彈（作為發射動力），用以發射
    彈丸使用，認具有殺傷力，有該局97年5月21日刑鑑字第097
    0058548 號鑑定書乙份在卷可稽。惟被告堅詞否認有何違反
    槍砲彈藥刀械管制條例第8條第1項之未經許可製造獵槍罪嫌
    ，辯稱：伊為原住民，平日即有打獵之習慣，伊是持有自製
    獵槍，並供作維持生活打獵之用，所獵得之飛鼠會賣給附近
    之原住民賺錢貼補家用云云。經查：
(一)按原住民基於不同之文化傳統，其所追求之價值與其他族群
    迥然不同，其傳統生活之內涵與其他族群有甚大之差異。而
    原住民依先祖所留下之傳統方式製造簡易獵槍上山獵捕飛禽
    走獸，並將所得獵物與族人分享，本屬原住民傳統生活方式
    中極為重要之一部分，此乃眾所皆知之事實。近年來，原住
    民之生活型態雖已因社會之整體發展及族群之融合而發生重
    大之改變，其專以狩獵為生或以狩獵為主要生活內容者，雖
    已極為罕見，惟自製簡易獵槍，於農閒或工作之餘入山狩獵
    ，仍屬部分原住民難以忘情之生活內容。是以，85年9月25
    日修正公佈之槍砲彈藥刀械管制條例第14條（86年11月24日
    修正時移置於23條）即已明定：「獵槍、魚槍、刀械專供生
    活習慣特殊國民之生活工具者，其管理辦法，由中央主管機
    關於本條例修正公佈後六個月內定之。」，隨後，於86年3
    月24日公佈「生活習慣特殊國民獵槍魚槍刀械管理辦法」，
    該辦法第3條第2項所謂「專供生活習慣特殊國民生活工具」
    即包括原住民於狩獵、祭典等場合所使用之獵槍在內。依該
    辦法之規定，只要不具備該辦法第5條所規定之消極條件，
    並完成警察機關之報備及發照手續後，即可自製或持有獵槍
    （見該辦法第4條至第6條規定）。換言之，原住民依前開管
    理辦法之規定自製或持有自製獵槍，乃至於持槍入山狩獵，
    除有違反野生動物保育法之情形外，本非法所不許。嗣後，
    因原住民未依前開管理辦法之規定合法自製或持有獵槍而誤
    觸槍砲彈藥刀械管制條例重典之情形仍層出不窮，立法者有
    鑑於此，乃於86年11月24日修正公佈槍砲彈藥刀械管制條例
    第20條第1項明定：「原住民未經許可，製造、運輸、陳列
    或持有自製之獵槍，供作生活工具之用者，減輕或免除其刑
    ，並不適用前條（第十九條強制工作）之規定。」，其立法
    說明略謂：「基於原住民所自製之獵槍，係屬傳統習慣專供
    獵捕維生之生活工具，且其結構、性能及殺傷力均遠不如制
    式獵槍，為恐原住民偶一不慎，即蹈法以第八條（製造、持
    有獵槍罪）或第十一條相加，實嫌過苛，爰增訂得減輕或免
    除其刑規定，並得排除本條例強制工作之適用。」，然嗣後
    ，原住民未依前揭管理辦法規定，合法自製及持有獵槍，觸
    犯槍砲彈藥刀械管制條例第八條規定之情形仍一再發生，立
    法者乃再於90年11月14日修正公布槍砲彈藥刀械管制條例20
    條第 1項明定：原住民未經許可製造持有自製之獵槍，供作
    生活工具之用者，僅處以新臺幣 2萬元以下之行政罰，而予
    以除罪化。依據該條修正立法說明：「刪除『減輕或免除其
    刑』幾字，給予除罪化…因為既然屬於供作生活上及文化上
    工具之用，而無據為犯罪工具的意圖…以落實憲法增修條文
    及符合本條例多元化主義的政策目標與規範意旨」，可知此
    次修法之主要目的，乃在貫徹憲法增修條文第10條第11項：
    「國家肯定多元文化，並積極維護髮展原住民族語言及文化
    」之精神，落實保障原住民原有生活及文化習慣之立法政策
    。綜合立法者正視原住民文化之差異性而於歷次修法所展現
    對原住民文化傳統之尊重和寬容，槍砲彈藥刀械管制條例第
    20條第 1項所謂：「原住民製造、運輸或持有而供作生活工
    具之用之自製獵槍」自應解釋為：「原住民本於其文化傳統
    所形成之特殊習慣，專為其於生活中從事狩獵、祭典等活動
    使用，而以傳統方式所製造、運輸或持有之自製簡易獵槍。
    」故原住民本於其文化傳統所形成之特殊習慣，專為其於生
    活中所從事之狩獵活動為目的，而以傳統方法製造或持有簡
    易獵槍，即應有前揭規定之適用，不以恃狩獵為生或以狩獵
    為其生活主要內容者為限，始與立法本旨相契合。是以，本
    件被告製造持有上述獵槍是否構成犯罪之要件，自應探討其
    所製造持有之獵槍是否屬於自製之獵槍而由被告供作生活工
    具之用。
(二)依據內政部87年6月2日曾就原住民依生活習慣特殊國民獵槍
    魚槍刀械管理辦法自製之獵槍認定一事以（87）台內警字第
    8770116 號解釋：「說明：一『自製獵槍』：指原住民傳統
    習慣專供捕獵維生之生活工具，由申請人自行獨力製造或與
    非以營利為目的之原住民在警察分局核准之報備地點協力製
    造完成，以逐次由槍口裝填黑色火藥於槍管內，打擊底火或
    他法引爆，將填充之射出物射出，非使用具有彈頭、彈殼及
    火藥之子彈者。二『射出物』：指供自製獵槍引爆槍管內火
    藥後發射之用，填充於槍管內，遠小於槍管內徑之固體物，
    如玻璃片、彈丸等，且不含具有彈頭、彈殼及火藥之子彈」
    。由上開鑑驗結果所臚列之扣案槍枝特性，且觀諸該槍枝結
    構粗糙等情，佐以被告所供：伊為泰雅族山地原住民，族裡
    的老人家會教如何製造獵槍，該扣案獵槍是伊於95年12月間
    ，在桃園縣復興鄉長興村6鄰中高遶15之1號老家內，利用向
    友人購得之零件製造而成，獵槍發射方式係將先將 1顆鋼珠
    放入槍管內，並在槍管尾端放入底火，扣扳機擊發底火，利
    用底火擊發的力量將鋼珠推出槍管，因而擊發， 1次只能擊
    發 1顆鋼珠云云，並有經警同時查獲之工業用底火15顆及鋼
    珠50粒扣案可參，是該扣案之獵槍核與上開函示所謂之自製
    獵槍相符，而被告係泰雅族山地原住民，有被告個人資料查
    詢結果、戶口名簿影本各 1份在卷可稽，足徵被告確有原住
    民身分，而其持有之獵槍應屬自製無訛。
(三)至桃園縣復興鄉之原住民泰雅族雖未定期舉辦狩獵活動，惟
    原住民泰雅族向來均有製造獵槍打獵之傳統，此亦係一般原
    住民均擁有之技能，依被告於原審法院審理供稱：目前伊與
    妻子及分別為2歲、3歲之小孩同住在桃園縣觀音鄉○○村○
    ○街66號3樓之8，妻子是布農族原住民，無業，在家裡帶小
    孩，該自製之獵槍係伊用於狩獵飛鼠使用，平常約2、3週打
    獵1次，獵取獵物後賣給住處及老家附近之原住民，飛鼠1隻
    約賣 8百元，因伊在公司行號上班之收入微薄，無法支付家
    庭開銷，才會上山打獵飛鼠，貼補家用云云，嗣於本院準備
    程序亦稱伊當時作鐵工，不是住在山上，因為賺的錢不多，
    所以去山上打獵飛鼠，以變賣貼補家用。伊每個月作鐵工的
    時間大概只有十幾天，所以有空就上去打飛鼠，一個月大概
    補貼三五千云云，而經原審法院依職權調查被告於95、96年
    間先後任職 6家公司及收入情形，被告於95、96年間之工作
    收入分別為新台幣305897元及241970元，此有勞工保險局97
    年10月3日保承資字第09710325140號函暨所附資料、財政部
    臺灣省北區國稅局桃園縣分局 97年10月6日北區國稅桃縣二
    字第0971030153號函暨所附資料各 1份在卷可參，被告先後
    任職多家公司、行號，收入並非穩定，而以被告除父母尚健
    在未同住外，家中尚有同屬泰雅族之妻子及 95年1月及12月
    出生之稚女二人同住一處，以被告之上開收入為維持家中必
    要之生活開支及支付其他可能之花費，確屬捉襟見肘，堪認
    被告所供：伊在公司行號上班之收入微薄，無法支付家庭開
    銷云云，非屬子虛。是被告雖非以恃狩獵為生或以狩獵為其
    生活主要內容，然其製造獵槍之目的既是要供打獵後變賣獵
    物賺錢貼補家用，而打獵既為原住民生活型態之一，且原住
    民對其生活型態，較平地同胞更為根生，每每無法忘懷，傳
    統之狩獵文化尤然。又因社會整體發展急遽變遷，原住民族
    社會型態亦隨之改變，其專以狩獵為生或以狩獵為主要生活
    內容者，已極為罕見，而捕獵松鼠、飛鼠於原住民山區並非
    難以想見，且與其文化傳統所形成之特殊習慣，亦非與常情
    不符，此本院依職權函詢行政院原住民族委員會有關原住民
    泰雅族之「文化傳統所形成之特殊習慣，專為其於生活中從
    事狩獵、祭典等活動使用」，是否包括不定期持用自製之獵
    槍取飛鳥、鳥類等而販售與他人以補貼家用之情形，經該院
    函覆稱：「‧‧‧在物的交換方面，採用當代貨幣經濟之前
    ，泰雅族便透過與平地人群的交換獲取所需物資。‧‧‧以
    泰雅族為例，槍枝的目的在於狩獵、維持生計，並非逞勇鬥
    狠，擾民茲事之用」，有該會98年4月22日原民經字第09800
    19 590號函附於本院卷可參，茲查被告既屬原住民泰雅族，
    而被告為養家糊口，惟以被告上開收入既屬不易，因而秉承
    泰雅族之傳統文化習慣，以自製之獵槍獵捕飛鼠等，或自行
    食用，或販售以補貼家用，實非情理之無，亦屬原住民泰雅
    族之文化傳統習慣，是被告前開所辯，尚非不足採信，而被
    告持所自製之上開獵槍取飛鳥、鳥類等，既係為供販售與他
    人以補貼家用，自屬「供其生活所用」之工具。
(四)至於原住民普遍生活、教育程度低落、法治觀念不足，且對
    其等持有及製造、出借槍枝、刀械須事先申請許可之規定未
    加強宣導之現狀下，雖被告製造上開獵槍後未向主管機關申
    請許可持有之情，業經原審法院依職權調查明確，並有桃園
    縣政府警察局函及所附資料1份附卷可參。然而，在查無何
    證據足以顯示被告自製獵槍具有其他不法目的之情形，為貫
    徹憲法維護原住民族文化之意旨，避免原住民打獵之傳統文
    化流失之情形下，應認不宜率依槍砲彈藥刀械管制條例有關
    刑罰之規定相繩。
五、綜上所述，被告製造、持有上開獵槍既係基於其文化傳統所
    形成之習慣，而欲從事狩獵後變賣獵物以賺錢貼補家用為目
    的，其以傳統方法製造或持有獵槍，仍屬「供其生活所用」
    之工具，自合於槍砲彈藥刀械管制條例第20條第1項之規定
    ，不適用有關刑罰處罰之規定，自無從以違反槍砲彈藥刀械
    管制條例規定相繩。原審因而認被告雖有製造、持有上開獵
    槍之事實，惟被告製造、持有上開槍枝係基於文化傳統所形
    成之習慣，且係從事狩獵後變賣獵物賺錢貼補家用而「供其
    生活所用」，自屬行為不罰，而為被告此部分無罪之諭知，
    經核並無不合，檢察官上訴意旨以被告持有槍枝未經申請許
    可，且被告並非以狩獵為生或以狩獵為其生活主要內容，其
    持有該獵槍之目的並非與泰雅族「文化傳統所形成之特殊習
    慣，專為其於生活中從事狩獵、祭典等活動使用」有關，自
    應科處刑罰，而指摘原審判決被告無罪係屬不當，惟此依上
    所述，尚難認有理由，應予駁回。
據上論斷，應依刑事訴訟法第368條，判決如主文。
本案經檢察官侯寬仁到庭執行職務。
中    華    民    國    98    年    5     月    13    日
                  刑事第十五庭  審判長法  官  吳昭瑩
                                      法  官  李釱任
                                      法  官  張傳栗
以上正本證明與原本無異。
檢察官如不服本判決，應於收受送達後10日內向本院提出上訴書
狀，其未敘述上訴之理由者並得於提起上訴後10日內向本院補提
理由書（均須按他造當事人之人數附繕本）「切勿逕送上級法院
」。
                                      書記官  吳玉華
中    華    民    國    98    年    5     月    13    日


司法院資訊處製作；財團法人民間司法改革基金會備份。
